【裁判字號】    90,訴,671
【裁判日期】    901031
【裁判案由】    清償借款
【裁判全文】
臺灣士林地方法院民事判決  九十年度訴字第六七一號
    原      告    威碩事業有限公司
    法定代理人    甲○○
    被      告    乙○
右當事人間清償借款事件，本院判決如左：
    主      文
被告應給付原告新台幣捌拾捌萬零壹佰伍拾元及自民國九十年七月六日起至清償日止
按週年利率百分之五計算之利息。
訴訟費用除減縮部分由原告負擔外，餘由被告負擔。
本判決於原告以新台幣貳拾玖萬為被告供擔保後，得假執行。但被告如於假執行程序
實施前以新台幣捌拾捌萬零壹佰伍拾元為原告供擔保，得免為假執行。
    事      實
甲、原告方面：
  壹、聲明：如主文第一項所示，及為以供擔保為條件之假執行宣告。
  貳、陳述：
    一、關於本件原告與被告間確曾就消費借貸互為意思合致，並因借款金錢之交付
        而成立消費借貸法律關係，原告自得依民法第四百七十四條第一項規定請求
        被告返還借款，謹具體陳述於后：
      （一）按稱消費借貸者，謂當事人約定，一方移轉金錢或其他代替物之所有權
            於他方，而約定他方以種類、品質、數量相同之物返還之契約；又消費
            借貸未定返還期限者，貸與人得定一個月以上之相當期限催告返還，民
            法第四百七十四條第一項及第四百七十八條後段規定至明。所謂貸與人
            得定一個月以上之相當期限催告返還，非謂貸與人之催告必須定有期限
            ，祗須貸與人有催告之事實，而催告後已逾一個月以上相當期限者，即
            認借用人有返還借用物之義務，最高法院著有七十三年台抗字第四一三
            號判例意旨足資參照。
      （二）查民國（下同）八十五年至八十九年間，被告因其對於放款銀行所積欠
            之本金及利息無力償還，經常向原告借款應急以支付其須按月償還放款
            銀行之本息，此觀諸原告自伊第一商業銀行松江分行帳號000000
            00000帳戶（下稱系爭原告一銀帳戶）分別匯入被告第一商業銀行
            松江分行帳號00000000000號帳戶（下稱系爭被告一銀帳戶
            ）、被告土地銀行淡水分行帳號000000000000號帳戶（下
            稱系爭被告土銀帳戶）及華南銀行天母分行帳號0000000000
            00號帳戶（下稱系爭被告華銀帳戶）中之金錢均用於支付被告所欠第
            一銀行松江分行、台灣土地銀行淡水分行、華南銀行天母分行等銀行之
            本息，足證原告匯款前揭銀行以供被告清償其積欠銀行之本息確係基於
            兩造間金錢消費借貸之法律關係而為匯款，事理至明。上開借貸事實並
            業經被告職員何文芳及利美梅於鈞院九十年九月二十七日行言詞辯論時
            到場證述明確，事證益明，是原告與被告間確曾就消費借貸互為意思表
            示合致並因借款金錢之交付而成立消費借貸之法律關係，要無疑義。
      （三）詎自八十九年底起，迭經原告以口頭方式向被告催討其所積欠之上開借
            款，被告均一再以各種理由推託敷衍，顯見已無還款之誠意，原告迫於
            無奈，嗣於九十年三月十三日聲請  鈞院對被告發支付命令，促其清償
            。是雖然原告與被告間之消費借貸未定返還期限，惟原告自八十九年底
            起即一再以口頭方式催告返還，並於九十年三月十三日以聲請鈞院發支
            付命令之方式催告返還，足證原告已有催告之事實，且催告後迄今已逾
            一個月以上之相當期限，被告仍拒不返還借款，揆之首揭最高法院判例
            意旨所持之法律上見解，原告自得民法第四百七十四條第一項規定請求
            被告返還借款。
    二、被告雖抗辯系爭被告一銀帳戶係供訴外人麥集事業有限公司（下稱麥集公司
        ）資金調度，縱原告有將款項匯入系爭一銀帳戶，其借貸關係應存在於原告
        與訴外人麥集公司間云云。姑不問被告就上開抗辯事實迄未舉證證明其為真
        實，自難遽採；甚且此見之原告分別匯入被告前揭銀行帳戶中之金錢，被告
        均用於償還被告對於放款銀行所積欠之貸款本金及利息，俱如前陳，既非用
        於訴外人麥集公司業務經營，猶非用於償還訴外人麥集公司之債務，難謂原
        告借款係供訴外人麥集公司資金調度，更遑論金錢消費借貸之法律關係存在
        於原告與麥集公司間。
    三、至於被告另主張伊業於八十七年四月二十七日以系爭被告一銀帳戶轉帳三百
        二十五萬六千一百六十一元供原告申辦銀行信用狀，其金額遠超過原告起訴
        請求之金額，故原告所主張之借款金額實際上已返還云云。惟查，姑不問被
        告就其主張轉帳三百二十五萬六千一百六十一元供原告申辦銀行信用狀之事
        實，迄未舉證證明以實其說，更何況被告上開轉帳日期為八十七年四月二十
        七日而被告向原告借款之日期則為自八十六年八月二十六日起至八十九年五
        月四日間，試問：還款日期如何可能在借款日期之前？顯見被告上開轉帳並
        非用於清償其對於原告之借款債務，被告以不相干之事證空言主張，非但顯
        與經驗事理有違，尤與事實不符，洵不足採。
乙、被告方面：
  壹、聲明：
    一、原告之訴及假執行之聲請駁回。
    二、訴訟費用由原告負擔。
    三、如受不利之判決，請准供擔保免為假執行。
  貳、陳述：
    一、兩造間並未存在消費借貸關係。
      （一）按金錢消費借貸契約之成立，除金錢之交付外，尚須有返還相同金額之
            意思表示之合意，原告所提呈兩造之前揭銀行帳戶影本，縱能證明原告
            確有自系爭原告一銀帳戶匯入被告前揭帳戶內，惟並非被告本於借貸之
            意思向原告商借者（詳如後述），故原告就被告是否有就返還該等款項
            予原告之意思表示，兩造間確已成立借貸關係乙事，負舉證責任。
      （二）原告法定代理人甲○○係訴外人麥集公司之股東，甲○○並負責麥集公
            司之財務，凡麥集公司業務有關之資金進出，皆由甲○○經手並簽章准
            核，系爭被告一銀帳戶係甲○○處理麥集公司資金進出而使用之帳戶之
            一，此從原告所提呈系爭被告一銀帳戶節本上，有甲○○就該帳戶內八
            十七年四月二十七日轉帳「二，七四三，八三九元」及「三，二五六，
            一六一元」之支出金額載明「麥集，國內LC二筆」及「麥集LC二筆，威
            碩LC二筆」用途之註記筆跡可明，蓋個人之銀行存款帳戶之存提款金額
            及用途具有私密性，保密尚嫌不周，遑論將銀行存摺交由第三人持有，
            系爭被告一銀帳戶若非作為麥集公司資金進出之用，並由負責麥集公司
            財務之甲○○保管存摺，為何其上會有甲○○詳細記載資金進出用途之
            親筆註記，並能提呈存摺影本作為本件訴訟之證據？再者原告傳喚之證
            人利美梅證稱「被告個人第一銀行的帳戶，自該帳戶開戶即八十五年
            左右時起，至八十九年九月交給我保管前，該帳戶存摺都在原告法定代
            理人甲○○那裡」（詳參鈞院九十年九月二十七日庭訊筆錄）顯見
            該帳戶確由原告法定代理人掌控，以為麥集公司資金進出之帳戶。退步
            言之，系爭被告一銀帳戶既供麥集公司資金進出之用，則原告縱有將款
            項匯入系爭被告一銀帳戶內，其債權債務關係亦存在於原告與麥集公司
            之間，與被告無關。
      （三）原告匯入被告前揭帳戶之款項係供麥集公司使用，此從原告起訴狀中自
            陳「被告．．．．自八十六年起，因麥集公司財務狀況不佳欠缺資金週
            轉，遂以其個人名義向原告借款．．．．．原告．．．．分別由原告一
            銀乙存帳戶匯入被告一銀乙存帳戶．．．」等語可明，益證系爭被告一
            銀帳戶係供麥集公司資金進出之用，否則原告法定代理人人甲○○豈會
            將借與麥集公司週轉之款項入該帳戶內？再者既係麥集公司之資金所需
            而借貸者，原告法定代理人甲○○亦係麥集公司之股東，以麥集公司之
            名義向原告借款即可，又何須以被告個人名義？徵此益證縱有原告所指
            之借貸關係應係存在於原告與麥集公司之間。
    二、證人利美梅之證詞前後反覆不足採信，證人何文芳所陳證詞皆非親自聽聞不
        足據以為審判之依據。
      （一）證人利美梅於九十年七月二日到庭證稱「我不知道被告與原告間是否
            有借貸關係」，又於九十年九月二十七日第二次到庭證稱「被告乙
            ○個人有向原告威碩事業有限公司借錢」前後證詞矛盾顯有隱匿不實之
            處，尤其於九十年九月二十七日第二次到庭之證詞反覆不定（筆錄未記
            載，可查閱當日開庭錄音帶），或稱原告與被告間關係複雜不清楚兩造
            間之關係，或稱被告確有向原告借貸證詞反覆前後極端不一，顯見證人
            之證詞虛偽不實，其證詞不足採信。
      （二）證人何文芳約於八十八年至九十年間曾任職於麥集公司設於台北市○○
            街二三九之三號之服飾店工作並擔任店長之職務，自麥集公司離職後卻
            仍於原地原址（即北市○○街二三九之三號麥集公司服飾店）原址任職
            ，該服飾店之店名被更易為ANJO，自麥集公司離職後旋即投效原告並於
            原址原地任職，顯見原告與證人何文芳不僅有雇傭關係且關係密切。再
            者，證人何文芳於九十年九月二十七日庭訊時，稱「我會知道被告公
            司的財務狀況雖是間接得知」證詞前後皆稱其所知之事實皆係聽自第
            三人之傳言並非親自見聞，其證詞顯不足採信。
    三、退步言之，縱兩造間確有如原告所主張存在有一百二十四萬六千一百五十元
        之消費借貸關係，然依據原告所提出之系爭被告一銀帳戶節本之記載，被告
        該帳戶曾於八十七年四月二十七日轉帳三百二十五萬六千一百六十一元供原
        告公司申辦二筆銀行信用狀之用，此有原告提出之系爭被告一銀帳戶影本其
        上有原告法定代理人甲○○註記資金進出狀況之筆跡可證，其由系爭被告一
        銀帳戶匯至原告之金額，前後已遠超過原告起訴所請求之金額。倘若原告僅
        以原告持有之被告存摺，即稱雙方為消費借貸關係，則被告該帳戶曾於八十
        七年四月二十七日轉帳三百二十五萬六千一百六十一元供原告申辦二筆銀行
        信用狀之用，即屬原告向被告之借貸款項，則被告自得於原告請求之範圍內
        主張抵銷，故原告提起本件訴訟亦屬無據。
    理      由
一、原告起訴主張伊於八十五年至八十九年間，因被告無力償還放款銀行所積欠之本
    金及利息，經常向原告借款應急以支付其須按月償還放款銀行之本息，原告並陸
    續匯款至系爭被告一銀、土銀及華銀帳戶，屢經原告催討仍不返還，爰依消費借
    貸之法律關係聲請對被告發支付命令，請求被告給付一百二十四萬六千一百五十
    元及其法定利息而被視為起訴，嗣於訴訟進行中減縮聲明如主文所示等語。被告
    則以：兩造間並未存在消費借貸關係，系爭被告一銀帳戶係由原告法定代理人掌
    控以為訴外人麥集公司資金進出之帳戶，原告縱有將款項匯入前揭被告帳戶內，
    其債權債務關係亦存在於原告與訴外人麥集公司之間，與被告無關；再證人利美
    梅之證詞前後反覆不足採信，證人何文芳所陳證詞皆非親自聽聞不足據以為審判
    之依據；且縱兩造成立消費借貸關係，惟系爭被告一銀帳戶曾於八十七年四月二
    十七日轉帳三百二十五萬六千一百六十一元供原告申辦二筆銀行信用狀之用，屬
    原告向被告借貸之款項，則被告自得主張抵銷等語，資為抗辯。
二、查原告主張伊陸續於八十六年八月二十六日自系爭原告一銀帳戶匯款八萬四千元
    入系爭被告一銀帳戶、八十七年九月三十日分別匯款十萬元及一萬零三十元入系
    爭被告一銀及土銀帳戶、八十七年十二月二日及八十八年一月三十日分別匯款十
    九萬入系爭被告一銀帳戶、八十八年二月十九日分別匯款一萬零三十元及二萬零
    三十元入系爭被告土銀及華銀帳戶、八十八年四月十三日匯款三萬零三十元入系
    爭被告土銀帳戶、八十八年十二月一日匯款十八萬六千元入系爭被告一銀帳戶，
    以及八十九年五月四日匯款六萬零三十元至系爭被告土銀帳戶，總計八十八萬零
    一百五十元等情，業據其提出兩造前揭帳戶存摺節本各乙件及匯款通知單影本五
    件，復為被告所不爭執，堪信為真實。至原告復主張前揭匯款係被告向原告所借
    等語，則為被告所否認，並以前揭情詞置辯。則本件所應審究者首為：兩造間是
    否就前揭匯款成立消費借貸關係？
三、經查：
（一）按「當事人主張有利於己之事實者，就其事實有舉證之責任。」民事訴訟法第
      二百七十七條前段定有明文。又原告於起訴原因已有相當之證明，而被告於抗
      辯事實並無確實證明方法，僅空言爭執者，當然認定其抗辯事實之非真正，而
      應為被告不利之認定，又原告對於自己主張之事實已盡證明之責後，被告對其
      主張，如抗辯其不實，並提出反對之主張者，則被告對其反對之主張，亦應負
      證明之責，此為舉證責任分配之原則，有最高法院十七年上字第九一七０號、
      十八年上字第一六七九號、十八年上字第二八五五號判例意旨可資參照，合先
      敘明。
（二）查原告主張兩造間就前揭匯款成立消費借貸關係之事實，業經證人即麥集公司
      職員何文芳到庭證稱：因為公司營運幾次出現問題，均由原告法定代理人幫忙
      處理，所以伊好幾次聽被告親口提及其向原告借錢等語明確，以及證人即麥集
      公司會計利美梅第二次到庭具結證述：伊除管理公司帳，亦幫被告個人管理財
      務，幫被告經手其個人帳之貸款事宜；原告有匯錢至系爭被告一銀帳戶代其支
      付銀行利息，訴外人麥集公司未使用系爭被告一銀帳戶；在個人帳部分，被告
      個人有向原告借錢等語在卷，雖證人利美梅於前次到庭時證稱伊不知道被告與
      原告間是否有借貸關係等語，惟查：本院審酌證人利美梅前後二次證詞及證人
      何文芳之陳述，以及前揭匯款確係自系爭原告一銀帳戶匯入系爭被告一銀、土
      銀及華銀帳戶乙節，業經本院認定屬實，堪認證人利美梅第二次到庭之證述較
      為可採。是以原告就兩造間成立消費借貸關係之事實已為相當之證明，揆諸前
      揭舉證責任分配之原則，自應由被告就兩造間無消費借貸關係乙節負舉證責任
      。
（三）再查，被告抗辯伊與原告間就前揭匯款未成立消費借貸關係，無非以系爭被告
      一銀帳戶係由原告法定代理人甲○○掌控以為訴外人麥集公司資金進出之帳戶
      ，此由系爭被告一銀帳戶之存摺由甲○○保管，以及其上有甲○○詳細記載資
      金進出用途之親筆註記，並能提呈存摺影本等情狀即可得證，則原告縱有將款
      項匯入系爭被告一銀帳戶內，其債權債務關係亦存在於原告與訴外人麥集公司
      之間，與被告無關云云，為其立證方法。然查，被告僅就系爭被告一銀帳戶由
      甲○○掌控作為訴外人麥集公司資金進出帳戶乙節為抗辯，並未就系爭被告土
      銀及華銀帳戶為爭執，其舉證已有未足；且就系爭被告一銀帳戶言之，雖經證
      人利美梅第二次到庭證稱：自系爭被告一銀帳戶開戶即八十五年左右起至八十
      九年九月交伊保管前，存摺均在甲○○處等語，惟甲○○係基於何原因保管存
      摺尚有未明，顯不足證明系爭被告一銀帳戶確係由甲○○掌控作為訴外人麥集
      公司資金進出之帳戶。又被告抗辯系爭存摺上之手寫部分乃甲○○記載資金用
      途之親筆註記，然迄未舉證以實其說，是其抗辯委無足採。
（四）被告另抗辯原告於起訴狀中自陳伊匯入系爭被告一銀帳戶之款項係供訴外人麥
      集公司使用，益證系爭被告一銀帳戶係供麥集公司資金進出之用等語。惟按借
      用人向貸與人所述借用金錢之緣由，是否屬實，借用人就其所借得之金錢作何
      用途，均與消費借貸契約之成立無關。（最高法院二十一年上第一一四號判例
      參照）是以被告向原告借款時如何說明借款用途，既無影響消費借貸關係之成
      立，則原告陳述其借款予被告係供被告作何用途乙事，縱使前後不一致，均不
      影響兩造間消費借貸關係之成立。
   綜上，兩造間就前揭匯款成立消費借貸關係，堪信為真正。
四、其次應審究者厥為：被告得否依據原告所提出之系爭被告一銀帳戶於八十七年四
    月二十七日轉帳三百二十五萬六千一百六十一元供原告申辦二筆銀行信用狀之用
    而主張與前揭匯款抵銷？經查，被告抗辯系爭被告一銀帳戶存摺上手寫部分為甲
    ○○親筆記載該筆轉帳係供原告申辦信用狀之用云云，然遲未舉證以實其說，且
    該筆轉帳資金流向為何？是否確係供原告申辦信用狀，容有懷疑，尚難遽為有利
    於被告之認定。
五、按「民法第四百七十八條規定：消費借貸未定返還期限者，借用人得隨時返還，
    貸與人亦得定一個月以上之相當期限催告返還。所謂貸與人得定一個月以上之相
    當期限催告返還，非謂貸與人之催告必須定有期限，祇須貸與人有催告之事實，
    而催告後已逾一個月以上相當期限者，即認借用人有返還借用物之義務。」（最
    高法院七十三年台抗字第四一三號判例要旨參照）本件被告向原告借款八十八萬
    元零一百五十元，惟並未約定清償期，其係未定返還期限之金錢借貸，原告自得
    隨時定一個月以上之相當期限催告返還。本件原告於九十年三月十三日向本院聲
    請核發支付命令，督促被告清償，雖未定一個月以上之相當期限，惟被告於九十
    年四月二十日收受本院依原告聲請所核發之九十年度促字第六三四八號號支付命
    令起，於九十年五月二十日止，已滿一個月，揆諸前揭判例意旨，被告於九十年
    五月二十一日起，即負返還之義務，其未履行，則就所借貸之八十八萬零一百五
    十萬元，應自該日起，負給付遲延責任，而本件係因被告對前揭支付命令異議，
    原告聲請前揭支付命令即被視為起訴，本院因命原告補提起訴狀繕本，該通知於
    九十年六月一日送達原告，嗣被告則於同年七月五日收受起訴狀繕本，是本件原
    告依消費借貸之法律關係，請求被告給付八十八萬零一百五十元及自起訴狀繕本
    送達翌日即九十年七月六日起至清償日止，按年息百分之五計算之利息，為有理
    由，應予准許。
六、兩造均陳明願供擔保請求宣告假執行及免為假執行，經核尚無不合，爰分別酌定
    相當擔保金額准許之。
七、本案事證已臻明確，兩造其餘攻擊防禦方法，核於判決結果無影響，爰不一一論
    列，附此敘明。
八、據上論結，應依民事訴訟法第七十八條、第三百九十條第二項及第三百九十二條
    ，判決如主文。
中      華      民      國    九十      年      十      月    三十一    日
                                    臺灣士林地方法院民事第一庭
~B法      官  陳梅欽
右為正本係照原本作成。
如對本判決上訴須於判決送達後廿日內向本院提出上訴狀。
中      華      民      國    九十      年    十一      月        五    日
~B法院書記官  蔡佳君


司法院資訊處製作；財團法人民間司法改革基金會備份。
